【裁判字號】    95,台上,738
【裁判日期】    950216
【裁判案由】    殺人未遂
【裁判全文】
最高法院刑事判決              九十五年度台上字第七三八號
    上  訴  人  乙○○
                        34號.
                甲○○
                        樓另.
上列上訴人等因殺人未遂案件，不服台灣高等法院中華民國九十
四年十二月六日第二審更審判決（九十四年度上更(一)字第四九八
號，起訴案號：台灣桃園地方法院檢察署九十年度偵字第一六四
二四號），提起上訴，本院判決如下：
    主  文
原判決撤銷，發回台灣高等法院。
    理  由
本件原判決認定：上訴人乙○○、甲○○與楊文俊、黃仲偉及另
二不詳姓名、年籍之成年男子，於民國九十年九月二十六日上午
，相偕至桃園縣桃園市○○○路○段一三０號「千禧ＫＴＶ」飲
酒、唱歌，謝旭忠亦偕友人李榮宗、劉祥至該店飲酒、唱歌。
於當日上午五時四十分許，謝旭忠等三人結完帳，在該店門口與
二不詳姓名女子聊天，適上訴人等步出大門，乙○○向該二名女
子詢問在何處任職，引起謝旭忠等人不悅，乙○○即質問：「現
在是什麼情形？」，謝旭忠回稱：「你們現在是怎樣」，詎上訴
人等及楊文俊、黃仲偉與二不詳姓名成年男子，竟共同出拳毆打
謝旭忠等三人，致劉祥受傷，李榮宗及謝旭忠則未成傷（上訴
人等傷害部分，業經上訴審各判處有期徒刑三月確定）。上訴人
等復另共萌生殺意，先由甲○○至乙○○所駕之車牌號碼8A－
4362號自用小客車內，拿取乙○○所有放於該車內備用之鋁製球
棒一支，朝謝旭忠腹部揮打。謝旭忠不敵，往該ＫＴＶ大門左側
逃跑，途中跌趴於地，甲○○仍持該支鋁棒朝地面即謝旭忠頭部
揮打；嗣鋁棒遭一身穿白色上衣之不詳姓名男子搶下，持以毆擊
謝旭忠，謝旭忠勉力爬起，繞過停放在該ＫＴＶ門前之計程車車
頭，折回店門口，甲○○亦繞過該輛計程車車尾跑至門口，追趕
謝旭忠。另名不詳姓名身穿黑衣男子繼而搶下鋁棒，站在謝旭忠
、甲○○之間，此際亦萌共同殺意之楊文俊突然趨前搶下鋁棒，
持之朝李榮宗行去，當時適遭二、三名男子徒手圍毆之李榮宗低
下頭來，以手護住頭部，楊文俊仍不罷手，多次持鋁棒往李榮宗
頭部揮打。於同日上午五時四十五分許，一群人突然停手，朝Ｋ
ＴＶ大門右側移動，謝旭忠則脫下上衣，隨即倒地，出現意識不
清現象，劉祥乃攙扶謝旭忠，與李榮宗同坐計程車前往行政院
衛生署桃園醫院（下稱桃園醫院）急救；李榮宗因以手護頭，保
護得宜，雖頭部未受傷害，但仍受有左手肘裂傷長一公分、左上
臂瘀傷六×九公分、左肘瘀傷六×四．五公分之傷害；謝旭忠則
因頭部受傷併發顱內出血及硬腦膜下出血、腦膿瘍、右側血胸、
肺炎、腦震盪症後群、左側臂脈感染性假性動脈瘤破裂，呈重度
昏迷，有生命危險，在桃園醫院進行第一次手術後，即轉往新光
吳火獅紀念醫院急救，經施以多次手術，病情始獲控制，於同年
十二月七日出院。而上訴人等於偵查機關查悉本件犯罪行為人前
之九十年九月二十八日，主動到警局自首接受裁判等情。因將第
一審判決關於殺人未遂部分撤銷，就此部分改判仍分別論處上訴
人等共同殺人未遂罪刑（各處有期徒刑三年），固非無見。
惟查：（一）有罪判決書之事實一欄，為判斷其適用法令當否之
準據，法院應將依職權認定與論罪科刑有關之事實，翔實記載，
然後於理由內逐一說明其憑以認定之證據，並使事實認定與理由
說明，互相適合，方為合法；倘事實認定與理由說明，不相一致
，或事實與理由欄內之記載，前後不符，按諸刑事訴訟法第三百
七十九條第十四款後段規定，均屬判決理由矛盾之當然違背法令
。上引原判決事實認定，如若無誤，被害人謝旭忠係遭甲○○及
一身著白色上衣之不詳姓名男子先後持鋁製球棒毆打，被害人李
榮宗則係遭楊文俊持搶得之鋁製球棒毆打；乙○○並無持該鋁製
球棒毆打謝、李二人之動作。上開認定與其理由說明：「甲○○
突奔至車上拿取鋁質球棒，並與乙○○、楊文俊分別輪流持以毆
打被害人等」、「被告二人（即上訴人等）於甲○○至車上拿取
鋁棒後，輪流持之毆打被害人頭部時，已更易其等原先之傷害犯
意為故意殺人」，顯相牴觸，有判決理由矛盾之違法。（二）同
謀共同正犯中僅參與同謀之單純同謀犯，因其僅有參與犯罪謀議
之行為，對於犯罪構成要件之具體行為既未參與，則其究於何時
、在何處與下手實施犯罪行為之正犯如何謀議，即為決定其是否
成立同謀犯之重要證據，自須以積極證據加以嚴格證明，始得採
為斷罪資料。上引原判決事實認定，如若無訛，乙○○即無持鋁
製球棒毆打謝旭忠、李榮宗之行為，而僅有與甲○○共萌殺害彼
二人犯意之謀議。則究竟有何證據足供嚴格證明乙○○與甲○○
有共同殺害謝旭忠、李榮宗二人之謀議？如何謀議？仍待調查、
釐清。原審就此俱未調查、審認及說明，自有應於審判期日調查
之證據而未予調查及理由不備之違法。（三）有罪判決書所記載
之犯罪事實，為論罪科刑適用法律之基礎，故凡於適用法律有關
之重要事項，必須詳加認定，明確記載，然後於理由內敘明犯罪
事實所憑之證據及認定之理由，始足為適用法律之依據。若事實
未有此記載，而理由加以說明，為理由失其依據；如事實有此記
載，理由未予說明，則為理由不備；按諸刑事訴訟法第三百七十
九條第十四款規定，其判決當然為違背法令。原判決事實欄既認
定另有一不詳姓名之身著白色上衣男子搶下甲○○手持之鋁製球
棒繼續毆擊謝旭忠；理由內復以持鋁製球棒毆打謝旭忠頭部乙節
，認定甲○○有殺害謝旭忠之故意。則該名白衣男子持鋁製球棒
究係毆打謝旭忠身體何部位？就本件殺人未遂犯行，其與甲○○
有否犯意聯絡及行為分擔？原判決俱未審認、說明，自屬理由不
備。（四）依法應於審判期日調查之證據雖已調查，而其內容未
明瞭者，即與未經調查無異，如遽行判決，仍屬應於審判期日調
查之證據而未予調查，尚不得遽對被告為有利或不利之認定。原
判決依憑第一審勘驗現場錄影帶之勘驗筆錄，認定：「謝旭忠在
遭毆打之際，曾跌趴於地，起身後，往計程車旁逃跑，甲○○則
繞過該部計程車車尾跑至大門口旁，仍持該支鋁棒朝地面即謝旭
忠之頭部揮打，嗣手持鋁棒遭一身穿白色上衣之不詳姓名男子搶
下，持以毆擊謝旭忠。謝旭忠勉力爬起，繞過停放在ＫＴＶ門前
之計程車車頭，回到門口，甲○○繞過該輛計程車車尾跑至大門
旁，追上謝旭忠。另名不詳姓名身穿黑衣男子繼而搶下鋁棒，站
在謝旭忠、甲○○之間，楊文俊突然趨前，搶下鋁棒，朝李榮宗
行去，適時正遭二、三名男子毆打之李榮宗低下頭來，以手護住
頭部，楊文俊仍不罷手，多次持鋁棒往李榮宗頭部揮打」，並未
認定乙○○曾持鋁棒毆打謝旭忠。此與國防部北部地方軍事法院
桃園分院九十一年度桃判字第一五號，即楊文俊殺人未遂一案判
決內記載：「經向台灣桃園地方法院檢察署調取本件現場錄影帶
勘驗結果：『甲○○在店門左方計程車左邊以鋁棒毆打謝旭忠（
謝旭忠部分視線為計程車擋住，05：44：12～05：44：27），隨
後趙員（即乙○○）將鋁棒接過去打謝員（即謝旭忠）』」，顯
相歧異（見第一審卷第八十四頁）。實情如何，尚非明瞭，仍待
調查釐清。本院前次發回意旨，即執以指摘，茲原判決仍未查證
明白，致原有證據調查未盡之違法瑕疵，依舊存在。以上，或係
上訴人等之上訴意旨所分別指摘，或屬本院得依職權調查之事項
，應認原判決仍有撤銷發回之原因。
據上論結，應依刑事訴訟法第三百九十七條、第四百零一條，判
決如主文。
中    華    民    國  九十五  年    二    月   十六   日
                      最高法院刑事第十二庭
                          審判長法官  林  永  茂
                                法官  洪  文  章
                                法官  蘇  振  堂
                                法官  蕭  仰  歸
                                法官  何  菁  莪
      本件正本證明與原本無異
                                      書  記  官
中    華    民    國  九十五  年    二    月  二十二  日
                                                      Ｌ


司法院資訊處製作；財團法人民間司法改革基金會備份。
